#Proyecto PT2 - Krycia Castillo
Minería de Datos
```{r}
#En este proyecto se están utilizando los datos disponibles en la página del INE (Instituto Nacional de Estadística de Guatemala), se muestra los datos sobre los servicios internos de los distintos hospitales, sanatorios y casas de salud del sector privado. Los datos disponibles son de 2009 a 2022. 
```


```{r}
#Se procede a instalar y llamar las librerías necesarias para realizar este proyecto, conforme se avanza en el proyecto se agregarán las liberías correspondientes. En caso de no tener las librerías, deben instalarse usando install.packages("librería a usar"). En este caso ya estaban disponibles por lo cual no se instalan:

library(haven)
library(arules)
library(fim4r)
library(dplyr)
library(ggplot2)
library(rpart)
library(rpart.plot)
library(randomForest)
```
#Carga inicial de datos
```{r}
#Se cargan los datos, los cuales están disponibles en un archivo por año. Los archivos se encuentran en formato SPSS (.sav), se procede a leer los archivos utilizando read_sav para lo cual se debe instalar previamente la librería "haven". En este caso el notebook de R se ha guardado en la misma carpeta donde están los archivos por lo cual no se especifica la ubicación del archivo, unicamente el nombre, en caso que el archivo esté en otra carpeta se debe especificar la ubicación entre comillas:

data2009 <- read_sav("Datos 2009.sav")
data2010 <- read_sav("Datos 2010.sav")
data2011 <- read_sav("Datos 2011.sav")
data2012 <- read_sav("Datos 2012.sav")
data2013 <- read_sav("Datos 2013.sav")
data2014 <- read_sav("Datos 2014.sav")
data2015 <- read_sav("Datos 2015.sav")
data2016 <- read_sav("Datos 2016.sav")
data2017 <- read_sav("Datos 2017.sav")
data2018 <- read_sav("Datos 2018.sav")
data2019 <- read_sav("Datos 2019.sav")
data2020 <- read_sav("Datos 2020.sav")
data2021 <- read_sav("Datos 2021.sav")
data2022 <- read_sav("Datos 2022.sav")

```

```{r}
##Revisamos la estructura de los datos:
str(data2009)
str(data2010)
str(data2011)
str(data2012)
str(data2013)
str(data2014)
str(data2015)
str(data2016)
str(data2017)
str(data2018)
str(data2019)
str(data2020)
str(data2021)
str(data2022)
```


```{r}
#Al revisar los datos se identifican algunas diferencias por lo cual se procede a hacer modificaciones para luego unir los datos en un solo dataset:

##La columna Tratamiento recibido tiene el nombre incorrecto para 2010:
data2010 <- data2010 %>%
  rename(TRATARECIB = `TRATRECIB`)

#Adicionalmente se identificó que las etiquetas para esta columna son diferentes en 2010 a comparación de los otros años, se modifica para que coincidan al unir los datos:

attr(data2010$TRATARECIB, "labels") <- c("Médico" = 1, "Cirugía" = 2, "Obstétrico"= 3)

```

```{r}
##Entre 2009 y 2017 se registraba el grupo étnico de las personas clasificandolos entre "Índigena", "No indígena" o "Ignorado", a partir de 2018 se registra el pueblo de pertenencia el cual se clasifica en "Maya" "Garífuna" "Xinca" "Mestizo/ Ladino", "Otro", "Ignorado". Debemos unificar esta información para que todos los años tengan los mismos códigos, para iniciar se procederá a modificar el nombre de las columnas para los años de 2009 a 2017:

data2009 <- data2009 %>%
  rename(PPERTENENCIA = `GRUPETNICO`)

attr(data2009$PPERTENENCIA, "label") <- "Pueblo de pertenencia"

data2010 <- data2010 %>%
  rename(PPERTENENCIA = `GRUPETNICO`)

attr(data2010$PPERTENENCIA, "label") <- "Pueblo de pertenencia"

data2011 <- data2011 %>%
  rename(PPERTENENCIA = `GRUPETNICO`)

attr(data2011$PPERTENENCIA, "label") <- "Pueblo de pertenencia"

data2012 <- data2012 %>%
  rename(PPERTENENCIA = `GRUPETNICO`)

attr(data2012$PPERTENENCIA, "label") <- "Pueblo de pertenencia"

data2013 <- data2013 %>%
  rename(PPERTENENCIA = `GRUPETNICO`)

attr(data2013$PPERTENENCIA, "label") <- "Pueblo de pertenencia"

data2014 <- data2014 %>%
  rename(PPERTENENCIA = `GRUPETNICO`)

attr(data2014$PPERTENENCIA, "label") <- "Pueblo de pertenencia"

data2015 <- data2015 %>%
  rename(PPERTENENCIA = `GRUPETNICO`)

attr(data2015$PPERTENENCIA, "label") <- "Pueblo de pertenencia"

data2016 <- data2016 %>%
  rename(PPERTENENCIA = `GRUPETNICO`)

attr(data2016$PPERTENENCIA, "label") <- "Pueblo de pertenencia"

data2017 <- data2017 %>%
  rename(PPERTENENCIA = `GRUPETNICO`)

attr(data2017$PPERTENENCIA, "label") <- "Pueblo de pertenencia"
```

```{r}
## Se procederá a modificar los códigos de indígina y no indígena para los años del 2009 al 2017, se les asignará el código Indígena - 6 y No indígena - 7, Ignorado no se modifica debido a que mantienen el mismo código - necesitamos la librería dplyr. De igual forma se renombran las etiquetas para cada código:

data2009 <- data2009 %>%
  mutate(PPERTENENCIA = case_when(
    PPERTENENCIA == 1 ~ 6,  # Indígena -> 6
    PPERTENENCIA == 2 ~ 7,  # No indígena -> 7
    TRUE ~ PPERTENENCIA    # Mantener otros valores
  )) 
attr(data2009$PPERTENENCIA, "labels") <- c("Indígena" = 6, "No indígena" = 7, "Ignorado" = 9)

data2010 <- data2010 %>%
  mutate(PPERTENENCIA = case_when(
    PPERTENENCIA == 1 ~ 6,  # Indígena -> 6
    PPERTENENCIA == 2 ~ 7,  # No indígena -> 7
    TRUE ~ PPERTENENCIA    # Mantener otros valores
  )) 
attr(data2010$PPERTENENCIA, "labels") <- c("Indígena" = 6, "No indígena" = 7, "Ignorado" = 9)

data2011 <- data2011 %>%
  mutate(PPERTENENCIA = case_when(
    PPERTENENCIA == 1 ~ 6,  # Indígena -> 6
    PPERTENENCIA == 2 ~ 7,  # No indígena -> 7
    TRUE ~ PPERTENENCIA    # Mantener otros valores
  )) 
attr(data2011$PPERTENENCIA, "labels") <- c("Indígena" = 6, "No indígena" = 7, "Ignorado" = 9)

data2012 <- data2012 %>%
  mutate(PPERTENENCIA = case_when(
    PPERTENENCIA == 1 ~ 6,  # Indígena -> 6
    PPERTENENCIA == 2 ~ 7,  # No indígena -> 7
    TRUE ~ PPERTENENCIA    # Mantener otros valores
  )) 
attr(data2012$PPERTENENCIA, "labels") <- c("Indígena" = 6, "No indígena" = 7, "Ignorado" = 9)

data2013 <- data2013 %>%
  mutate(PPERTENENCIA = case_when(
    PPERTENENCIA == 1 ~ 6,  # Indígena -> 6
    PPERTENENCIA == 2 ~ 7,  # No indígena -> 7
    TRUE ~ PPERTENENCIA    # Mantener otros valores
  )) 
attr(data2013$PPERTENENCIA, "labels") <- c("Indígena" = 6, "No indígena" = 7, "Ignorado" = 9)

data2014 <- data2014 %>%
  mutate(PPERTENENCIA = case_when(
    PPERTENENCIA == 1 ~ 6,  # Indígena -> 6
    PPERTENENCIA == 2 ~ 7,  # No indígena -> 7
    TRUE ~ PPERTENENCIA    # Mantener otros valores
  )) 
attr(data2014$PPERTENENCIA, "labels") <- c("Indígena" = 6, "No indígena" = 7, "Ignorado" = 9)

data2015 <- data2015 %>%
  mutate(PPERTENENCIA = case_when(
    PPERTENENCIA == 1 ~ 6,  # Indígena -> 6
    PPERTENENCIA == 2 ~ 7,  # No indígena -> 7
    TRUE ~ PPERTENENCIA    # Mantener otros valores
  )) 
attr(data2015$PPERTENENCIA, "labels") <- c("Indígena" = 6, "No indígena" = 7, "Ignorado" = 9)

data2016 <- data2016 %>%
  mutate(PPERTENENCIA = case_when(
    PPERTENENCIA == 1 ~ 6,  # Indígena -> 6
    PPERTENENCIA == 2 ~ 7,  # No indígena -> 7
    TRUE ~ PPERTENENCIA    # Mantener otros valores
  )) 
attr(data2016$PPERTENENCIA, "labels") <- c("Indígena" = 6, "No indígena" = 7, "Ignorado" = 9)

data2017 <- data2017 %>%
  mutate(PPERTENENCIA = case_when(
    PPERTENENCIA == 1 ~ 6,  # Indígena -> 6
    PPERTENENCIA == 2 ~ 7,  # No indígena -> 7
    TRUE ~ PPERTENENCIA    # Mantener otros valores
  )) 
attr(data2017$PPERTENENCIA, "labels") <- c("Indígena" = 6, "No indígena" = 7, "Ignorado" = 9)

```

```{r}
#Se revisan los las variables de los diferentes años para identificar diferencias:
summary(data)

table(data2009$DEPTORESIDEN)
table(data2010$DEPTORESIDEN)
table(data2011$DEPTORESIDEN)
table(data2012$DEPTORESIDEN)
table(data2013$DEPTORESIDEN)
table(data2014$DEPTORESIDEN)
table(data2015$DEPTORESIDEN)
table(data2016$DEPTORESIDEN)
table(data2017$DEPTORESIDEN)
table(data2018$DEPTORESIDEN)
table(data2019$DEPTORESIDEN)
table(data2020$DEPTORESIDEN)
table(data2021$DEPTORESIDEN)
table(data2022$DEPTORESIDEN)

table(data2009$MUNIRESIDEN)
table(data2010$MUNIRESIDEN)
table(data2011$MUNIRESIDEN)
table(data2012$MUNIRESIDEN)
table(data2013$MUNIRESIDEN)
table(data2014$MUNIRESIDEN)
table(data2015$MUNIRESIDEN)
table(data2016$MUNIRESIDEN)
table(data2017$MUNIRESIDEN)
table(data2018$MUNIRESIDEN)
table(data2019$MUNIRESIDEN)
table(data2020$MUNIRESIDEN)
table(data2021$MUNIRESIDEN)
table(data2022$MUNIRESIDEN)

table(data2009$DIASESTANCIA)
table(data2010$DIASESTANCIA)
table(data2011$DIASESTANCIA)
table(data2012$DIASESTANCIA)
table(data2013$DIASESTANCIA)
table(data2014$DIASESTANCIA)
table(data2015$DIASESTANCIA)
table(data2016$DIASESTANCIA)
table(data2017$DIASESTANCIA)
table(data2018$DIASESTANCIA)
table(data2019$DIASESTANCIA)
table(data2020$DIASESTANCIA)
table(data2021$DIASESTANCIA)
table(data2022$DIASESTANCIA)

table(data$SEXO)
table(data$PPERTENENCIA)
table(data$TRATARECIB)
table(data$DEPTORESIDEN)
table(data$CONDIEGRES)
table(data$AÑO)
table(data$MES)
table(data$DIASESTANCIA)
```


```{r}
##Luego de revisar los datos se ha idenficado que en el año 2009 se presentan registros con números que no tienen un significado de acuerdo con el diccionario para la variable DEPTORESIDEN por lo cual se procede a eliminarlos:

data2009 <- data2009[!(data2009$DEPTORESIDEN >= 30 & data2009$DEPTORESIDEN <= 81), ]

## Se ha identificado algunos municipios que no corresponden a ninguno de los códigos asignados por lo cual se procede a eliminarlos:
data2010 <- data2010[!(data2010$MUNIRESIDEN %in% c("2301", "2302", "2304","2305" ,"2308" ,"9909")), ]
data2014 <- data2014[!(data2014$MUNIRESIDEN == "2303"), ]

## En la data de 2009 se ha identificado registros con días de estancia muy superiores a lo indicado en el diccionario, se procederá a eliminarlos ya que se considera que pueden ser datos erroneos ya que en los años siguientes no se encuentran datos similares:
data2009 <- data2009[!(data2009$DIASESTANCIA >= 106 & data2009$DIASESTANCIA <= 9991), ]


```


```{r}
##Posterior a realizar estas modificaciones, vamos a unir los años en un único dataset - necesitamos la librería dplyr y usamos bind_rows:

data <- bind_rows(data2009, data2010, data2011, data2012, data2013, data2014, data2015, data2016, data2017, data2018, data2019, data2020, data2021, data2022)

str(data)

#Vamos a proceder a guardar el dataset completo para tenerlo de respaldo en caso sea necesario, en este punto se debe especificar la ubicación donde se va a guardar el archivo y el nombre:

write_sav(data, "C:/Users/lmpgp/Downloads/Kry/ProyectoP1/Datos/data2.sav")  #En este caso se debe colocar el nombre deseado para el archivo al finalizar la ruta donde se guardará colocando nombre.sav

```

```{r}
#Vamos a leer el archivo de data guardado luego de unir los datasets de cada año, esto será de utilidad en caso no se desee correr todas las líneas previas a esta línea y para este notebook se utilizó para realizar la aplicación del algoritmo random forest. Notar que se vuelve a guardar como "data". Esto se realizó debido a que este notebook se trabajó en diferentes sesiones, si es la primera vez que se utiliza si se deben correr las líneas previas. Este chunk puede ser opcional:

data <- read_sav("data2.sav") #Se debe colocar la ruta del dataset completo o el nombre asignado. 

```


```{r}
##Debido a que la edad se muestra en 2 columnas, EDAD donde se muestra el valor numérico de la edad y PERIODOEDA donde se indica si son días, meses o años. Para facilidad en el análisis posterior se procederá agregar una nueva columna donde todas las edades se muestren en años:

data <- data %>%
  mutate(EDADAÑOS = case_when(
    PERIODOEDA == 1 ~ round(EDAD / 365),  # Convertir días a años y redondear
    PERIODOEDA == 2 ~ round(EDAD / 12),   # Convertir meses a años y redondear
    PERIODOEDA == 3 ~ EDAD,               # Mantener años como están
    PERIODOEDA == 9 ~ EDAD,               # Si está ignorado, mantener el valor original
  ))

##Eliminamos las columnas de EDAD y PERIODOEDA, también se eliminará la columna CAUFIN debido a que en análisis previos se observó que no aporta información al estudio:

data <- data %>%
  select(-EDAD, -PERIODOEDA, -CAUFIN)

data <- data %>%
  select(AÑO, MES, DIASESTANCIA, SEXO, PPERTENENCIA, EDADAÑOS, everything())

```


```{r}
#En este apartado procedimos a sustituir los valores 9999 y 999 con NA:

dataNA <- data %>%
  mutate(across(where(is.numeric), ~ na_if(., 9999))) %>%  
  mutate(across(where(is.numeric), ~ na_if(., 999))) 

dataNA$CONDIEGRES[dataNA$ CONDIEGRES == 9] <- NA
dataNA$PPERTENENCIA[dataNA$ PPERTENENCIA == 9] <- NA
dataNA$TRATARECIB[dataNA$ TRATARECIB == 9] <- NA


```

#Algoritmo de Árbol de Desición
#Árbol 1 - Predicción variable SEXO:
```{r}
#Se va a eliminar los datos los datos de sexo 9 = ignorado para hacer la predicción de la variable sexo:

#data
datasexo <- subset (data, SEXO != 9)

#dataNA
dataNAsexo <- subset (dataNA, SEXO != 9)
```

#Se utiliza datasexo
```{r}
#Se procede a crear el árbol para predecir la variable SEXO para lo cual se utiliza rpart, se indica la variable a predecir, las variables a utilizar para la predicción, el dataset y el método a utilizar: 
arbols <- rpart(SEXO ~
                  AÑO+
                  DIASESTANCIA+
                  PPERTENENCIA+
                  EDADAÑOS+
                  DEPTORESIDEN+
                  CONDIEGRES+
                  TRATARECIB,
                data = datasexo, method = "class")
```

```{r}
#Se grafica el árbol utilizando rpart.plot:
rpart.plot(arbols, type=2, extra=0, under = TRUE, fallen.leaves = TRUE, box.palette = "BuGn", 
           main ="Predicción de sexo de pacientes", cex = 0.5)
```
#Se utiliza dataNAsexo
```{r}
#Se procede a crear el árbol para predecir la variable SEXO para lo cual se utiliza rpart, se indica la variable a predecir, las variables a utilizar para la predicción, el dataset y el método a utilizar: 
arbols2 <- rpart(SEXO ~
                  AÑO+
                  DIASESTANCIA+
                  PPERTENENCIA+
                  EDADAÑOS+
                  DEPTORESIDEN+
                  CONDIEGRES+
                  TRATARECIB,
                data = dataNAsexo, method = "class")
```

```{r}
#Se grafica el árbol utilizando rpart.plot:
rpart.plot(arbols2, type=2, extra=0, under = TRUE, fallen.leaves = TRUE, box.palette = "BuGn", 
           main ="Predicción de sexo de pacientes", cex = 0.5)
```


```{r}
#Se realiza una predicción asignando valores a las variables utilizadas para realizar el árbol obteniendo el resultado de sexo de los pacientes:

#Data sexo
sexo1 <- data.frame(
  AÑO=c(2009),
  DIASESTANCIA=c(10),
  PPERTENENCIA=c(2),
  EDADAÑOS=c(10),
  DEPTORESIDEN=c(1),
  CONDIEGRES=c(2),
  TRATARECIB=c(2)
)

result <- predict(arbols, sexo1, type="class")
result
```
```{r}
#Se realiza una predicción asignando valores a las variables utilizadas para realizar el árbol obteniendo el resultado de sexo de los pacientes:

#dataNAsexo
sexo2 <- data.frame(
  AÑO=c(2009),
  DIASESTANCIA=c(10),
  PPERTENENCIA=c(2),
  EDADAÑOS=c(10),
  DEPTORESIDEN=c(1),
  CONDIEGRES=c(2),
  TRATARECIB=c(2)
)

results <- predict(arbols2, sexo2, type="class")
results
```


#Árbol 2 - Predicción variable TRATARECIB:
```{r}
#se va a eliminar los datos los datos de TRATARECIB = 9 = ignorado para hacer la predicción de la variable TRATARECIB (tratamiento recibido):
datatrata <- subset (data, TRATARECIB != 9)

dataNAstrata <- subset (dataNA, !is.na(TRATARECIB))

```

#datatrata
```{r}
#Se procede a crear el árbol para predecir la variable TRATARECIB para lo cual se utiliza rpart, se indica la variable a predecir, las variables a utilizar para la predicción, el dataset y el método a utilizar: 
arbolt <- rpart(TRATARECIB ~
                  AÑO+
                  DIASESTANCIA+
                  PPERTENENCIA+
                  EDADAÑOS+
                  DEPTORESIDEN+
                  CONDIEGRES+
                  SEXO,
                data = datatrata, method = "class")
```

```{r}
#Se grafica el árbol utilizando rpart.plot:
rpart.plot(arbolt, type=2, extra=0, under = TRUE, fallen.leaves = TRUE, box.palette = "BuGn", 
           main ="Predicción de tratamiento recibido", cex = 0.5)
```
#dataNAstrata
```{r}
#Se procede a crear el árbol para predecir la variable TRATARECIB para lo cual se utiliza rpart, se indica la variable a predecir, las variables a utilizar para la predicción, el dataset y el método a utilizar: 
arbolt2 <- rpart(TRATARECIB ~
                  AÑO+
                  DIASESTANCIA+
                  PPERTENENCIA+
                  EDADAÑOS+
                  DEPTORESIDEN+
                  CONDIEGRES+
                  SEXO,
                data = dataNAstrata, method = "class")
```

```{r}
#Se grafica el árbol utilizando rpart.plot:
rpart.plot(arbolt2, type=2, extra=0, under = TRUE, fallen.leaves = TRUE, box.palette = "BuGn", 
           main ="Predicción de tratamiento recibido", cex = 0.5)
```

#datatrata
```{r}
#Se realiza una predicción asignando valores a las variables utilizadas para realizar el árbol obteniendo el resultado de tratamiento recibido:

tratamiento <- data.frame(
  AÑO=c(2018),
  DIASESTANCIA=c(3),
  PPERTENENCIA=c(6),
  EDADAÑOS=c(28),
  DEPTORESIDEN=c(3),
  CONDIEGRES=c(1),
  SEXO=c(2)
)

resultst <- predict(arbolt, tratamiento, type="class")
resultst
```
#dataNAstrata
```{r}
#Se realiza una predicción asignando valores a las variables utilizadas para realizar el árbol obteniendo el resultado de tratamiento recibido:

tratamiento2 <- data.frame(
  AÑO=c(2016),
  DIASESTANCIA=c(1),
  PPERTENENCIA=c(7),
  EDADAÑOS=c(39),
  DEPTORESIDEN=c(1),
  CONDIEGRES=c(1),
  SEXO=c(2)
)

resultst2 <- predict(arbolt2, tratamiento2, type="class")
resultst2
```
#Árbol 3 - Predicción de variable PPERTENENCIA
```{r}
#Para este árbol se considerarán unicamente los años entre 2009 y 2017 debido a los cambios de categorías a partir de 2018, de igual forma para tener solamente 2 valores vamos a eliminar los valores PPERTENENCIA = 9= ignorado:
dataPP <- subset (data, AÑO >= 2002 & AÑO <= 2017)
dataPP <- subset (dataPP, PPERTENENCIA != 9)


dataPP2 <- subset (dataNA, AÑO >= 2002 & AÑO <= 2017)
dataPP2 <- subset (dataPP2, !is.na(PPERTENENCIA))
```

#dataPP
```{r}
#Se procede a crear el árbol para predecir la variable PPERTENENCIA para lo cual se utiliza rpart, se indica la variable a predecir, las variables a utilizar para la predicción, el dataset y el método a utilizar: 
arbolpp <- rpart(PPERTENENCIA ~
                  AÑO+
                  DIASESTANCIA+
                  SEXO+
                  EDADAÑOS+
                  DEPTORESIDEN+
                  CONDIEGRES+
                  TRATARECIB,
                data = dataPP, method = "class")
```

```{r}
#Se grafica el árbol utilizando rpart.plot:
rpart.plot(arbolpp, type=2, extra=0, under = TRUE, fallen.leaves = TRUE, box.palette = "BuGn", 
           main ="Predicción de pueblo de pertenencia de pacientes", cex = 0.5)
```

#dataPP2
```{r}
#Se procede a crear el árbol para predecir la variable PPERTENENCIA para lo cual se utiliza rpart, se indica la variable a predecir, las variables a utilizar para la predicción, el dataset y el método a utilizar: 
arbolpp2 <- rpart(PPERTENENCIA ~
                  AÑO+
                  DIASESTANCIA+
                  SEXO+
                  EDADAÑOS+
                  DEPTORESIDEN+
                  CONDIEGRES+
                  TRATARECIB,
                data = dataPP2, method = "class")
```

```{r}
#Se grafica el árbol utilizando rpart.plot:
rpart.plot(arbolpp2, type=2, extra=0, under = TRUE, fallen.leaves = TRUE, box.palette = "BuGn", 
           main ="Predicción de pueblo de pertenencia de pacientes", cex = 0.5)
```
#dataPP
```{r}
#Se realiza una predicción asignando valores a las variables utilizadas para realizar el árbol obteniendo el resultado de pueblo de pertenencia:

pueblo <- data.frame(
  AÑO=c(2011),
  DIASESTANCIA=c(5),
  SEXO=c(1),
  EDADAÑOS=c(31),
  DEPTORESIDEN=c(10),
  CONDIEGRES=c(1),
  TRATARECIB=c(2)
)

resultspp <- predict(arbolpp, pueblo, type="class")
resultspp
```

#Árbol 4 - Predicción de variable DIASESTANCIA
```{r}
#Para este árbol para tener solamente 2 valores vamos a eliminar los valores 9= ignorado:
datacond <- subset (data, CONDIEGRES != 9)

dataNAdias <- subset (dataNA, !is.na(DIASESTANCIA))

```

```{r}
#Se procede a crear el árbol para predecir la variable CONDIEGRES para lo cual se utiliza rpart, se indica la variable a predecir, las variables a utilizar para la predicción, el dataset y el método a utilizar: 
arbold <- rpart(DIASESTANCIA ~
                  AÑO+
                  CONDIEGRES+
                  SEXO+
                  EDADAÑOS+
                  DEPTORESIDEN+
                  PPERTENENCIA+
                  TRATARECIB,
                data = dataNAdias, method = "class")
```

```{r}
#Se grafica el árbol utilizando rpart.plot:

par(mar=c(1, 1, 3, 1))

rpart.plot(arbold, type=2, extra=0, under = TRUE, fallen.leaves = TRUE, box.palette = "BuGn", 
           main ="Predicción de días de estancia", cex = 0.4, shadow.col = "gray")
```

```{r}
#Se realiza una predicción asignando valores a las variables utilizadas para realizar el árbol obteniendo el resultado de pueblo de pertenencia:

dias <- data.frame(
  AÑO=c(2015),
  CONDIEGRES=c(1),
  SEXO=c(2),
  EDADAÑOS=c(45),
  DEPTORESIDEN=c(20),
  PPERTENENCIA=c(7),
  TRATARECIB=c(3)
)

resultsdi <- predict(arbold, dias, type="class")
resultsdi
```
#Random forest
#1 - Departamento

```{r}
#Se elimina los datos nulos. Vamos a predecir la variable departamento por lo cual se procede a convertir a factor:
data2 <- na.omit(dataNA)

dataRF <- subset (data2, SEXO != 9)
dataRF <- subset (dataRF, DEPTORESIDEN != 99)

dataRF$DEPTORESIDEN <- as.factor(dataRF$DEPTORESIDEN)
```

```{r}
#Se desordena la data para luego generar dos sets de datos considerando un 80% de los datos para entrenar el algoritmo y un 20% para probarlo:

set.seed(100)
dataRF <- dataRF[sample(1:nrow(dataRF)),]

index <-sample(1:nrow(dataRF), 0.8*nrow(dataRF))

train <- dataRF[index,]
test <- dataRF[-index,]
```

```{r}
#Se crea el bosque:
bosque <- randomForest(DEPTORESIDEN ~  + AÑO + DIASESTANCIA + SEXO + PPERTENENCIA + EDADAÑOS + TRATARECIB,
                       data = train,
                       ntree = 100,
                       mtry = 4
                       )

```

```{r}
prueba <- predict(bosque, test)

prueba
```
```{r}
dato_nuevo <- data.frame(
  AÑO=2011,
  DIASESTANCIA=10,
  SEXO=2,
  PPERTENENCIA= 1,
  EDADAÑOS= 51,
  TRATARECIB=1
)

prediccion <- predict(bosque, dato_nuevo)
prediccion
```

```{r}
matriz <- table (test$DEPTORESIDEN, prueba)

matriz
```
```{r}
pre <- sum(diag(matriz))/sum(matriz)
pre

```

```{r}
plot(bosque)
```
#2 - Tratamiento recibido:
```{r}
#Se elimina los datos nulos. Vamos a predecir la variable TRATARECIB por lo cual se procede a convertir a factor:
data2 <- na.omit(dataNA)

dataRF2 <- subset (data2, SEXO != 9)
dataRF2 <- subset (dataRF2, DEPTORESIDEN != 99)

dataRF2$TRATARECIB <- as.factor(dataRF2$TRATARECIB)
```

```{r}
#Se desordena la data para luego generar dos sets considerando un 80% de los datos para entrenar el algoritmo y un 20% para probarlo:

set.seed(100)
dataRF2 <- dataRF2[sample(1:nrow(dataRF2)),]

index2 <-sample(1:nrow(dataRF2), 0.8*nrow(dataRF2))

train2 <- dataRF2[index2,]
test2 <- dataRF2[-index2,]
```

```{r}
#Se crea el bosque:
bosque2 <- randomForest(TRATARECIB ~  + DIASESTANCIA + SEXO + PPERTENENCIA + EDADAÑOS + DEPTORESIDEN,
                       data = train2,
                       ntree = 100,
                       mtry = 3
                       )

```

```{r}
prueba2 <- predict(bosque2, test2)

prueba2
```

```{r}
dato_nuevo2 <- data.frame(
  DIASESTANCIA=15,
  SEXO=2,
  PPERTENENCIA= 7,
  EDADAÑOS= 7,
  DEPTORESIDEN=14
)

prediccion2 <- predict(bosque2, dato_nuevo2)
prediccion2
```

```{r}
matriz2 <- table (test2$TRATARECIB, prueba2)

matriz2
```

```{r}
pre2 <- sum(diag(matriz2))/sum(matriz2)
pre2

```

```{r}
plot(bosque2)
```